【裁判字號】    97,台上,2743
【裁判日期】    970619
【裁判案由】    違反毒品危害防制條例
【裁判全文】
最高法院刑事判決            九十七年度台上字第二七四三號
上   訴   人  台灣高等法院檢察署檢察官
上訴人即被告  乙○○
              甲○○
共        同
選 任辯護 人  柯士斌律師
上列上訴人等因被告等違反毒品危害防制條例案件，不服台灣高
等法院中華民國九十七年三月二十日第二審判決（九十六年度上
訴字第四八六一號，起訴案號：台灣板橋地方法院檢察署九十五
年度偵字第二九０八一號），提起上訴，本院判決如下：
    主  文
上訴駁回。
    理  由
按刑事訴訟法第三百七十七條規定，上訴於第三審法院，非以判
決違背法令為理由，不得為之。是提起第三審上訴，應以原判決
違背法令為理由，係屬法定要件。如果上訴理由書狀並未依據卷
內訴訟資料，具體指摘原判決不適用何種法則或如何適用不當，
或所指摘原判決違法情事，顯與法律規定得為第三審上訴理由之
違法情形，不相適合時，均應認其上訴為違背法律上之程式，予
以駁回。本件上訴人檢察官對被告乙○○、甲○○上訴意旨略稱
：(一)、原判決事實二係記載：「乙○○復基於意圖販賣第一級毒
品海洛因以牟利之犯意」等語，似認乙○○係「自行」意圖販賣
第一級毒品海洛因，惟於理由內則敘述乙○○與其兄甲○○「共
同」販賣第一級毒品海洛因未遂，則有判決事實與理由矛盾之違
誤。(二)、原判決犯罪事實所記載：「乙○○……於民國九十五年
十二月四日，接聽林冠宇以其家中市內電話（02）00000000號撥
打之電話，表示欲購買新台幣（下同）三千元（起訴書誤載為一
千元）之毒品海洛因一包（數量不詳，依後述乙○○擬以七千元
販售一公克毒品海洛因，是此三千元所購買之毒品海洛因數量顯
非如起訴書所載之０．０五公克）」等語。苟以原判決理由所認
約一公克毒品海洛因售價七千元計算，可算出三千元應可購買至
少約０．四二公克毒品海洛因，原判決事實認上開毒品海洛因一
包數量不詳，應有理由不備及違反論理法則之違背法令。(三)、原
判決理由記載：「犯罪事實一部分（九十五年十二月八日販賣海
洛因既遂部分）: ……依證人林冠宇於警詢時指稱：伊最近一次
向乙○○買毒品，是於十二月三日或四日，用家中電話（02）00
000000號撥打他的行動電話0000000000號購買毒品，十二月八日
二十時許，伊前往台北縣三重市○○街與仁美街口，以一小包二
千元之代價，跟他買毒品海洛因云云，嗣於原審法院審理時證稱
：伊是以打電話方式與乙○○聯絡購買毒品事宜，而伊於警詢中
所述九十五年十二月八日二十時許，在台北縣三重市○○街與仁
美街街口，以一包二千元（應為三千元之誤，詳後述）之代價向
被告乙○○購得海洛因，是實在的。……在十二月十日配合警方
查獲被告乙○○前，伊最後一次與被告乙○○交易之時間是在查
獲前二、三天云云」等語。惟原判決事實認定「乙○○……於九
十五年十二月四日，接聽林冠宇以其家中市內電話（02）000000
00號撥打乙○○之行動電話」已如上述。原判決理由何以認定乙
○○係九十五年十二月四日而非三日接聽林冠宇之上開電話？又
據何認定乙○○係於九十五年十二月八日而非七日販賣毒品海洛
因予林冠宇？原判決並未詳予說明其取捨之理由，應有理由不備
之違法。(四)、按刑法第五十九條之得酌量減輕其刑者，必須犯罪
另有特殊之原因與環境等情，而在客觀上足以引起一般同情，認
為即予宣告法定最低度刑期猶嫌過重者，始有其適用；至於犯罪
之動機、犯罪之手段或犯罪後之態度等情狀，僅可為法定刑內從
輕科刑之標準，不得據為酌量減輕之理由。本件乙○○、甲○○
於偵、審中均矢口否認有販賣第一級毒品海洛因既遂、未遂之犯
行，並多方置辯，難認其等犯後已有悔意，而原判決所援引「乙
○○販賣毒品海洛因給林冠宇之次數僅有二次，而甲○○則與之
共犯一次，其販賣之價格合計亦僅一萬元，且復尚未收到該價款
，販賣數量非鉅，且本件販賣對象僅林冠宇一人，以其情節論，
惡性尚非重大不赦」等情，係屬犯罪情節輕重及刑法第五十七條
法定刑內從輕科刑之範疇，非有何特殊之犯罪原因與環境，在客
觀上足以引起一般同情，而有可憫恕之情狀，其認「均實屬情輕
法重，在客觀上尚足以引起一般之同情，尚有堪資憫恕之處」而
逕依刑法第五十九條規定酌減其刑，應有理由不備之違背法令。
(五)、證人林冠宇於警詢時與第一審審理中所陳，以及甲○○於九
十五年十二月十一日檢察官初次偵訊時所供承，乙○○、甲○○
應有如起訴書所載其他各次販賣毒品海洛因之嫌疑，原審應有調
查之職權，其調查未盡，即有違誤等語。上訴人乙○○、甲○○
上訴意旨略稱：(一)、司法警察固有調查犯罪嫌疑人及蒐集證據之
職責，然涉及侵害基本人權之通訊監察，有妨害憲法第十二條人
民秘密通訊自由之保障，法律並未賦與司法警察得逕行實施之權
限，如容許此項證據作為論斷犯罪事實之根據，不僅侵犯憲法上
之基本人權，且無異放棄刑事訴訟程序廉潔手段之要求。是故，
本案中違反通訊保障及監察法所取得之內容或衍生之證據，均欠
缺證據能力。又遍查全卷，本案僅見所謂錄音譯文，並無錄音帶
扣案，法院復未於審判期日調查證據程序踐行勘驗，以確認警方
所製作之譯文確與錄音帶內呈現之內容相符，顯屬未經合法調查
之證據，原判決採用為認定乙○○犯罪之證據，自屬違背法令。
(二)、原判決於主文諭知：「乙○○販賣第一級毒品，處有期徒刑
十五年六月，褫奪公權八年，未扣案之門號0000000000號行動電
話一具（不含ＳＩＭ卡）沒收，如全部或一部不能沒收時，追徵
其價額」，但於理由欄第三項則敘稱：「至被告乙○○所有供犯
賣毒品所用0000000000號行動電話一具（不含ＳＩＭ卡）係被告
乙○○所有供犯罪所用之物……，均應依毒品危害防制條例第十
九條第一項規定予以沒收，行動電話如全部或一部不能沒收時，
追徵其價額或以其財產抵償之」。關於行動電話之沒收，須否以
財產抵償？判決主文與理由有矛盾情形，自屬違背法令。(三)、乙
○○及甲○○所犯本件之罪，僅僅兩次，況其中一次未遂，販賣
之毒品，數量微少，且尚未有所利得，豈有宣告褫奪公權之必要
。而判決理由欄並未予說明宣告褫奪公權之理由，僅泛稱有褫奪
公權必要，亦屬判決不備理由之違背法令。(四)、本件並查扣有安
非他命一包（毛重０．二一公克，淨重０．二０公克）及玻璃球
二個（內含安非他命），依毒品危害防制條例第十八條第一項規
定「查獲之第一、二級毒品及專供製造或施用之第一、二級毒品
之器具，不問屬於犯人與否，均沒收銷燬之」。乃原判決竟認該
等物品與本件販賣毒品海洛因之犯行無涉，亦顯非供本件犯罪所
用或預備之物品，自無從併予宣告沒收或沒收銷燬。其未予宣告
沒收銷燬，有判決不適用法則之違背法令等語。
惟查：(一)、原判決關於本案第二次犯罪事實之記載，上文固如檢
察官上訴意旨(一)所述，然下文即載為：「而甲○○亦明知海洛因
係毒品危害防制條例所列管之第一級毒品，竟與乙○○共同基於
販賣第一級毒品以營利之犯意聯絡，由甲○○依乙○○指示，將
毒品海洛因一包……持往台北縣三重市○○街六００巷口附近，
以交付給林冠宇。」從上下文整體觀察，事實之記載，係指乙○
○、甲○○二人共同犯罪之意思與行為，與判決理由並不生矛盾
。(二)、原審事實欄所載第一次販賣毒品海洛因之事實，係根據乙
○○與林冠宇談話證據、警員實施錄音之證述及錄音譯文認定，
並未查扣毒品實物，原審因而未憑空推論毒品數量，是原判決所
認定之事實未記載確切數量，核與事實並無不合，不能謂為理由
不備或違反論理法則。(三)、採證認事乃事實審法院之職權，苟其
證據之取捨及事實之認定，並不違背論理法則及經驗法則，即不
容任意指為違法。原判決除認定事實欄所載二次犯罪事實之外，
關於其餘乙○○、甲○○被訴事實，原審本於事實審法院職權之
適法行使，綜合調查證據結果，認尚不足確切證明，並無違誤。
而原判決認定如事實欄所載第一次買賣第一級毒品之事實，事實
已足夠確定，縱如上訴意旨所指，其中林冠宇於「九十五年十二
月四日」向乙○○要約購買毒品係「同年月三日」之誤、乙○○
於「九十五年十二月八日」販賣毒品海洛因予林冠宇係「同年月
七日」之誤，核不影響判決之結果。(四)、事實審法院是否適用刑
法第五十九條酌量減輕其刑，係屬審判人員自由裁量之職權範圍
，原審既已審酌被告等犯罪情狀是否可憫恕之事由，於理由內詳
為記載，自難指為違法。至於檢察官上訴意旨所指乙○○、甲○
○於偵、審中均矢口否認，多方置辯，難認其等犯後已有悔意等
情，核屬刑法第五十七條在法定刑範圍內量刑之斟酌事項，難以
同日而語。況乙○○、甲○○在本件訴訟程序中為被告，依法本
有抗辯權、防禦權，不能僅因其行使抗辯權或防禦權即認其等無
悔改之意。(五)、電話通訊談話人乙○○對受話人林冠宇而言，並
無隱私期待，警員係獲得林冠宇同意始實施電話錄音，此與員警
在雙方談話人不知情狀況下截聽或截錄電話談話內容之情形有別
，不得逕認係非法取得證據。是乙○○對於其與林冠宇談話內容
證據能力之質疑，容有誤解。(六)、依據刑法第三十七條第二項所
定「宣告一年以上有期徒刑，依犯罪之性質認為有褫奪公權之必
要者，宣告一年以上十年以下褫奪公權。」宣告褫奪公權，屬於
事實審自由裁量之權。原審諭知本件乙○○、甲○○之主刑既符
合上開法定宣告褫奪公權之條件，原判決復敘明有宣告褫奪公權
之必要，褫奪公權之宣告即非法所不許。(七)、毒品危害防制條例
第十九條所定：「犯第四條至第九條、第十二條、第十三條或第
十四條第一項、第二項之罪者，其供犯罪所用或因犯罪所得之財
物，均沒收之，如全部或一部不能沒收時，追徵其價額或以其財
產抵償之。」性質上係沒收之補充規定。其屬於本條所定沒收之
標的，如得以直接沒收者，判決主文僅宣告沒收即可，不生「追
徵其價額」或「以其財產抵償之」問題，須沒收之標的全部或一
部不能沒收時，始生「追徵其價額」或「以其財產抵償之」選項
問題。而「追徵其價額」或「以其財產抵償之」係屬兩種選項，
分別係針對現行貨幣以外之其他財產與現行貨幣而言，如不能沒
收之沒收標的係現行貨幣者，因價值確定，判決主文直接宣告「
以其財產抵償之」即可。惟對於現行貨幣以外之其他財產，甚至
如外國或大陸地區之貨幣，則因其實際價值不確定，判決主文則
須宣告「追徵其價額」，且既已宣告「追徵其價額」，即無不能
執行之情形，倘嗣後追徵其金錢價額，不得結果而須以其財產抵
償者，要屬行政執行機關依強制執行之法律之執行問題，縱未於
判決主文宣告，亦不能指為判決違背法令。乙○○、甲○○上訴
意旨指摘原判決主文就未扣案行動電話沒收一節有漏未諭知「或
以其財產抵償」執行方法之違誤，殊屬誤會。綜上所述，檢察官
及被告等之上訴，均違背法律上程式，應予駁回。
據上論結，應依刑事訴訟法第三百九十五條前段，判決如主文。
中    華    民    國  九十七  年    六    月   十九   日
                      最高法院刑事第五庭
                          審判長法官  陳  正  庸
                                法官  賴  忠  星
                                法官  林  秀  夫
                                法官  宋      祺
                                法官  陳  祐  治
      本件正本證明與原本無異
                                      書  記  官
中    華    民    國  九十七  年    六    月  二十五  日
                                                Ａ


司法院資訊處製作；財團法人民間司法改革基金會備份。
